【裁判字號】    98,易,836
【裁判日期】    980928
【裁判案由】    詐欺
【裁判全文】
臺灣臺中地方法院刑事判決               98年度易字第836號
公  訴  人  臺灣臺中地方法院檢察署檢察官
被      告  乙○○
上列被告因詐欺案件，經檢察官提起公訴（98年度偵緝字第349號）
，本院判決如下：
    主      文
乙○○無罪。
    理      由
一、公訴意旨略以：乙○○前於民國88年間，因過失致死案件，
    經臺灣臺南地方法院以88年度交訴字第211號判決有期徒刑2
    年4月，再經臺灣高等法院臺南分院以89年度交上訴字第891
    號及最高法院以91年度臺上字第6854號駁回上訴確定，於93
    年10月27日假釋出監，甫於94年8月2日保護管束期滿執行完
    畢。詎仍不知悔改，基於意圖為自己不法所有之犯意，於97
    年6月17日0時許，在臺中市○○區○○路152號之「何厝現
    炒店」，向丙○○購買中國信託刮刮彩券共新臺幣 ( 下同
    )1 萬7,000元，丙○○依ㄧ般交易習慣，認乙○○全數刮畢
    後會給付價款，而陷於錯誤，將彩券交付。未料，乙○○刮
    畢後竟未付款，並匆忙騎乘機車離去，因認被告涉犯刑法第
    339條第1項詐欺取財罪嫌云云。
二、公訴人認被告涉有上開罪嫌，無非係以被告於警詢及偵查中
    坦承於前揭時、地，向告訴人丙○○購買彩券17,000元，當
    場刮畢，卻未付款，並坦承當時身上沒有足夠之現金，當天
    並無留下聯絡方式，僅說會把款項交給何厝現炒店之老闆，
    即離去及告訴人丙○○於警詢及偵查中之指訴為證。
三、按犯罪事實應依證據認定之，無證據不得認定犯罪事實；不
    能證明被告犯罪者，應諭知無罪之判決，刑事訴訟法第154
    條第2項、第301條第1項分別定有明文。復按刑事訴訟上證
    明之資料，無論其為直接或間接證據，均須達於通常一般之
    人均不致有所懷疑，而得確信其為真實之程度，始得據為有
    罪之認定，若關於被告是否犯罪之證明未能達此程度，而有
    合理懷疑之存在，致使無從形成有罪之確信，根據「罪證有
    疑，利於被告」之證據法則，即不得遽為不利被告之認定（
    參照最高法院76年度臺上字第4986號判例意旨參照）。
四、被告固供承向告訴人購買刮刮彩券共17000元，扣抵刮中金
    額，尚積欠告訴人11700元，然堅決否認有何詐欺取財犯行
    ，辯稱：「我平時下班都去那裡用餐，我跟告訴人不熟，97
    年6月16日我跟另外3、4個廚師在那邊吃飯喝酒，告訴人因
    為跟其中1個廚師較熟，那個廚師有跟告訴人買過刮刮樂，
    所以告訴人問我要不要刮看看，可能會中獎，我說好我要買
    ，一開始刮的時候我有付現金，後來17日我又再去用餐，又
    看到告訴人來問我們要不要買彩券，我說沒有錢，告訴人叫
    我刮刮看，說不定會中獎，我說我刮看看，但是等我10日領
    薪水再給告訴人，我17日當天是刮完1張再買1張，中間有刮
    中，就抵掉應付給告訴人的錢，然後繼續刮，一共刮了4 、
    5千元的彩券，當天等我全部刮完是11700元，11700元都是6
    月17日當日欠的，這是扣掉中獎的金額，我當天刮中總額約
    有6千元，當天刮的彩券總數應該是17000多元。我一個月薪
    水約34000元，我當時沒有其他債務，也沒有積蓄，我跟告
    訴人買彩券當時並沒有辦法立刻付告訴人1萬多元，我當時
    身上帶2、3千元，那是要匯給小孩子的錢，所以也不能給告
    訴人。因為我欠告訴人錢，所以想再刮看看。該店是我朋友
    開的，告訴人只是去那裡賣彩券。我當天跟阿忠師、領班等
    4人去吃飯，吃飯的錢是4人平均分擔，都是跟老闆賒帳，後
    來領錢後，飯錢就付掉了。我工作到母親節過後，97年6月
    初就沒有做了，因為我有時常常遲到，領班不好交代，我辭
    職時，應該給我的薪水就已經被扣的差不多了，這是在我辭
    職的時候就知道了。我後來有找工作，但是找不到，我後來
    9月時有到文心路做。本件是我離職之後才刮的，5月份的薪
    水是6月10日才給我，當時已經扣的差不多了。我會跟她說
    等我下個月領錢再給她，是因為我覺得很好找工作，但是當
    時工作還沒有找到。就算我沒有找到工作，我可以跟同事借
    錢還給她。若我有工作，領班一定會借我，那個領班就是跟
    我一起吃飯那個領班。當時領班身上沒有那麼多錢可以借給
    我。我當場沒有問那個領班說若是我到時候沒有錢可否借錢
    給我，我當時沒有想到要問。若我沒有工作又借不到錢，我
    就沒有錢可以給告訴人。我因為貪心，告訴人又慫恿我，所
    以刮了那麼多錢。我當時刮的時候，我沒有想到可能沒有錢
    可以還。我當時1個月花費約2萬元」等語。
五、按刑法第339條詐欺罪之成立，須行為人意圖為自己不法之
    所有，而行使詐術使人陷於錯誤而交付財物或行為人因此而
    獲得財產上之不法利益為要件，而債務人於債之關係成立後
    ，如有債務不履行之情形，在一般社會經驗上可能之原因甚
    多，縱令出於惡意而有遲延給付或不為給付之情形，苟無足
    以證明其在債之關係發生時自始故意藉此從事財產犯罪之積
    極證據，仍不得僅以債信違反之客觀事態推定債務人原有詐
    欺取財或得利之犯意。
六、經查，證人丁○○即當天現場何厝現炒店老闆於審理中證述
    ：一開始還沒有刮時，被告說要刮2、3張，被告說他身上沒
    有錢，問告訴人要不要讓被告記帳，告訴人說好，才把彩券
    給被告刮，被告從頭到尾都說沒有錢，被告詢問告訴人是否
    可以欠者，結果後來被告愈刮愈多，我們勸被告時，被告已
    經刮很多，刮的時候，被告跟告訴人說他一定會還錢，不用
    怕等語（見本院98年6月30日審理筆錄），由證人丁○○之
    證述，可知被告一開始向告訴人購買刮刮樂彩券時即表明沒
    有錢，須欠著，告訴人亦明知此事，始讓被告購買刮刮樂彩
    券，是被告自始即無詐欺取財之故意，則其向告訴人購買刮
    刮樂彩券之行為，亦非詐欺行為。再由證人丁○○證述當天
    餐費被告也是沒有付，以記帳方式等語（見上開審理筆錄）
    ，亦足認證人丁○○所述被告當時有向告訴人說其沒有錢一
    詞，尚非無據。另證人丁○○亦證述：被告與丙○○遇不到
    ，所以被告有交1張紙張，上面寫姓名、電話，要伊交給告
    訴人丙○○，叫丙○○打電話給被告。這是後來的事情，不
    是當天的事情，記得有電話，至於有無寫地址伊不知道。6
    月17日當天，被告是有跟伊借筆、紙，好像是寫1張什麼東
    西，寫完後被告將該紙張交給丙○○，至於該紙張寫什麼伊
    不知道。是後來隔了超過1個禮拜，被告又來店內，交付伊
    剛才所說的那張白紙，叫伊轉交給丙○○，98年4月或5月，
    被告有寄放3700元給伊，叫伊轉交給丙○○，後來丙○○也
    確實有簽收等語（見上開審理筆錄），是如果被告有向告訴
    人詐騙之意思，當不會在紙上寫上電話等聯絡方式，並叫證
    人丁○○轉交，並在之後交付3700元，且被告當時向告訴人
    購買刮刮樂彩券時現場尚有證人即餐廳老闆丁○○，而證人
    丁○○亦認識被告，且被告當天是騎機車前去該處，如被告
    有詐騙之意思，事後告訴人向證人丁○○詢問或依機車牌照
    號碼（告訴人亦以機車牌照號碼由警方查詢得知），即會知
    悉被告之姓名，進而可追究被告之刑事責任。
七、本件被告向告訴人購買刮刮樂彩券之初，已說明沒有錢，要
    積欠著，以後再還，並為告訴人所知，此為被告於偵訊及本
    院審理時多次審理均作同一陳述，並經證人丁○○所述屬實
    ，被告雖刮完後僅以刮中金額抵銷部分債務，當場未全數清
    償，仍不足以據此認定被告有何不法所有之詐欺意圖。本案
    僅能證明被告向告訴人購買彩券，積欠11700元之金額，然
    不能證明被告主觀上是否自始出於詐欺之犯意，客觀上是否
    施用詐術使告訴人陷於錯誤而交付彩券予被告；被告未基於
    詐欺犯意，或未施用詐術，縱告訴人交付彩券予被告，而被
    告嗣後未清償購買彩券之費用，仍屬當事人間民事債權債務
    關係之問題，尚難以刑法之詐欺取財罪相繩。
八、綜上所述，本件係純屬民事債務不履行之糾葛，被害人應循
    民事途徑求償，始為正途，而本件被告與告訴人於98年3 月
    30日調解成立，此有本院調解筆錄附卷可稽。此外，本院復
    查無其他積極證據足資證明被告有何詐欺取財犯行，既不能
    證明被告犯罪，依首揭法條及判例之說明，自應為被告詐欺
    部分無罪之諭知。
據上論斷，應依刑事訴訟法第301條第1項前段，判決如主文。
本件經檢察官甲○○到庭執行職務。
中    華    民    國    98    年    9    月   28      日
                  臺灣臺中地方法院刑事第六庭
                        審判長法  官  林三元
                              法  官  高英賓
                              法  官  黃益茂
以上正本與原本無異。
如不服本判決應於收受送達後10日內向本院提出上訴書狀，並應
敘述具體理由；其未敘述上訴理由者，應於上訴期間屆滿後20日
內向本院補提理由書（均須按他造當事人之人數附繕本）「切勿
逕送上級法院」。
告訴人或被害人如對於本判決不服者，應具備理由請求檢察官上
訴，其上訴期間之計算係以檢察官收受判決正本之日期為準。
                                書記官  蔡秋明
中    華    民    國    98    年    9     月  28      日


司法院資訊處製作；財團法人民間司法改革基金會備份。
